【裁判字號】    97,消債更,726
【裁判日期】    980218
【裁判案由】    更生事件
【裁判全文】
臺灣屏東地方法院民事裁定           97年度消債更字第726號
聲  請  人
即 債 務人  甲○○
                        號
上列當事人聲請消費者債務清理事件，本院裁定如下：
    主  文
更生之聲請駁回。
聲請費用由聲請人負擔。
     理  由
一、按債務人對於金融機構因消費借貸、自用住宅借款、信用卡
    或現金卡契約而負債務，在聲請更生或清算前，應提出債權
    人清冊，以書面向最大債權金融機構請求協商債務清償方案
    並表明共同協商之意旨，消費者債務清理條例（下稱本條例
    ）第151 條第1 項定有明文。次按聲請更生或清算不合程式
    或不備其他要件者，法院應以裁定駁回之，但其情形可以補
    正者，法院應定期間先命補正，復為本條例第8 條所明定。
    又債務人於法院裁准消費者債務清理程序開啟前，基於謀求
    自身經濟生活更生之目的，當以積極誠實之態度，配合法院
    進行各項程序。法院雖依本條例第10條之規定，有依職權調
    查必要之事實及證據之責，然基於債務人對自身財務、信用
    、工作之狀況，本應知之最詳之理，另參酌本條例第44條、
    第82條及第46條第3 款之意旨，苟債務人怠於配合法院調查
    ，或有不實陳述之情形，法院得駁回債務人聲請，顯見本條
    例乃藉由債務人恪遵協力義務之方式，以示其確有債務清理
    之誠意。是本條例所定之各項程序，有賴當事人之協力配合
    ，本於誠信為基礎，形成債務清理之共識，各當事人自兼負
    有最大的誠實協力義務，以使債權人得以獲得公平受償並債
    務人得有經濟生活之重生機會。
二、本件聲請意旨略以：其累積債務已達新臺幣（下同）667,06
    0 元，有不能清償債務情事。於民國97年8 月向最大債權銀
    行即中國信託商業銀行股份有限公司（下稱中國信託銀行）
    請求共同協商債務清償方案而不成立。且無擔保或無優先權
    之債務總額未逾1,200 萬元，復未經法院裁定開始清算程序
    或宣告破產，爰依法聲請更生等語。
三、經查，聲請人任職於「善德素食餐廳」，每月薪資為22,000
    元，業據提出在職服務證明書1 份為證，自堪信為真。按本
    條例之立法目的，係為使不幸陷入經濟困境之人得以清理債
    務、重建生活，並在清理過程中能保有符合人性尊嚴之最低
    基本生活，而非在維持債務人過去慣常之寬逸生活，是於評
    估債務人清償債務之能力時，並非任其主張必要支出之數額
    ，否則將造成任意處分財產行為以致清償債務能力降低之人
    ，反而更容易進入更生程序之歧異現象。聲請人雖主張需扶
    養其配偶許進興、長女許秋萍、長子許明峰、次子許明基一
    節，按民法第1114條第1 款規定，直系血親相互負扶養之義
    務，又扶養之程度，應按受扶養權利者之需要，與負扶養義
    務者之經濟能力及身分定之，民法第1119條亦定有明文。是
    衡量債務人或其受扶養人之生活費用時，亦應綜合兼顧債權
    人利益，非由債務人任意主張，是僅得核准客觀上基本生活
    必要費用，始為公允。查聲請人主張許進興於96年底因中風
    住院而需聲請人扶養，固據提出診斷證明書及身心障礙手冊
    影本各1 份為證，惟該身心障礙手冊之障礙等級為「輕度」
    ，衡諸常情，僅能認減少勞動能力，尚難認已喪失勞動能力
    。又許進興名下有汽車2 輛，其中1 輛汽車廠牌尚且為「羽
    田標緻」，顯非無資力之人，難認許進興係屬不能維持生活
    而無謀生能力之人。又聲請人長女許秋萍係75年10月20日出
    生、長子許明峰係77年6 月26日出生、次子許明基係78年9
    月10日出生，有戶籍謄本1 份在卷可參，是許秋萍、許明峰
    業已成年，非無工作能力，且許秋萍名下尚有汽車1 輛，有
    財產歸屬資料清單1 份在卷可證，亦難認許秋萍、許明峰係
    屬不能維持生活而無謀生能力之人。
四、次查，聲請人所提之前置協商不成立通知書載明「未能接受
    顯足以負擔之還款方案」，經聲請人陳述協商不成立之原因
    略謂：伊每月還款能力僅有2,000 元，與銀行所提之每月3,
    700 之還款條件有落差，以致協商不成立等語。則中國信託
    銀行所提之還款條件與聲請人之清償能力，差距並非甚大，
    復參酌聲請人之上開資力及聲請人所負之債務，銀行所提之
    還款條件顯未過苛，足見中國信託銀行並非未讓步以求努力
    達成協商，而係聲請人未能協力促使協商成立，難認聲請人
    已本於誠信為基礎，踐行前置協商程序。
五、綜上所述，如以聲請人每月所得22,000元為準，衡諸國民生
    活經驗法則，應足供其支應日常基本生活所需，及參酌聲請
    人之資力及扶養權利人之實際需要而照護其家人並償還債務
    ，堪認其無不能清償或有不能清償之虞。又聲請人未能本於
    誠信為基礎，形成債務清理之共識，踐行前置協商程序，已
    如前述，自亦難認已盡最大之協力義務，堪認無重新調整債
    權債務關係之必要。況為償還債務，債務人必須經歷履行期
    間較不寬裕之經濟生活，惟此乃債務人於負擔債務時即得預
    見，是以應依誠實信用原則，於有履行可能性時，誠實忍耐
    ，勤勉償還債務。債務人之更生聲請既不符合首揭法條所規
    定之要件，且上開欠缺復無從補正，自應駁回其聲請，爰裁
    定如主文。
中    華    民    國    98    年    2     月    18    日
                        民事庭法  官  陳威宏
上為正本係照原本作成。
如不服本裁定，應於裁定送達後10日內，以書狀向本院提出抗告
，並繳納抗告費新臺幣1千元。
中    華    民    國    98    年    2     月    24    日
                              書記官  魏慧夷


司法院資訊處製作；財團法人民間司法改革基金會備份。
